---
title: 'PRA2: Com realitzar la neteja i l''anàlisi de dades?'
author: "Àlex Franco Granell; Roger Esteban Fabró"
date: "Gener 2023"
output: pdf_document
---

```{r setup, include=FALSE}
knitr::opts_chunk$set(echo = TRUE)
```

```{r echo=FALSE, message=FALSE, error=FALSE, warning=FALSE}
# Carreguem els packages
if(!require(dplyr)){install.packages("dplyr")}
if(!require(tidyr)){install.packages("tidyr")}
if(!require(stringr)){install.packages("stringr")}
if(!require(VIM)){install.packages("VIM")}
if(!require(ggplot2)){install.packages("ggplot2")}
if(!require(devtools)){install.packages("devtools")}
if(!require(ggbiplot)){devtools::install_github("vqv/ggbiplot")}
if(!require(cowplot)){install.packages("cowplot")}
if(!require(ggpubr)){install.packages("ggpubr")}
library(dplyr)
library(tidyr)
library(stringr)
library(VIM)
library(ggplot2)
library(devtools)
library(ggbiplot)
library(cowplot)
library("ggpubr")
```


# 1. Descripció del dataset

Hem escollit investigar quins factors sociodemogràfics tenen un major impacte sobre la incidència de càncer als Estats Units. Per fer aquest anàlisi s'ha escollit tres datasets amb dades dels Estats Units que mostren la mortalitat per comtat, i diversos paràmetres demogràfics. Concretament utilitzem els datasets de ["Cancer Mortality & Incidence Rates: (Country LVL)"](https://www.kaggle.com/datasets/thedevastator/us-county-level-cancer-mortality-and-incidence-r?resource=download&select=death+.csv), les dades dels EUA de ["Demographics & observation for pandemic escalation"](https://www.kaggle.com/code/aestheteaman01/demographics-observation-for-pandemic-escalation/data?select=us-county.csv), i un dataset [d'usafacts.org](https://static.usafacts.org/public/data/covid-19/covid_county_population_usafacts.csv?_ga=2.202830163.395284796.1672845391-1680078968.1672845391) que recull la població dels diversos comtats del país. Els dos primers es troben disponibles a kaggle i contenen les dades bàsiques per als anàlisis fets posteriorment.


# 2. Integració i selecció de dades


A continuació, carreguem les dades originals i mostrem els primers registres per pantalla.

```{r}
dpoblacio <- read.csv('./CSVs Originals/covid_county_population_usafacts.csv', sep=',')
head(dpoblacio)
```


```{r}
dcancerdeath <- read.csv('./CSVs Originals/death.csv', sep=',')
head(dcancerdeath)
```


```{r}
dusparam <- read.csv('./CSVs Originals/us-county.csv', sep=',')
head(dusparam)
```


A continuació modifiquem individualment els datasets per a la seva posterior integració.

```{r}
d1 <- dcancerdeath %>%
  # Eliminem les dades a nivell estatal
  filter(index != 0) %>%
  # Generem les columnes County i State
  separate(County, c("county","state"), sep=", ") %>%
  # Seleccionem i modifiquem les variables d'interès
  transmute(FIPS,
            county = str_remove_all(county, " County"),
            state,
            met_obj_reduction = Met.Objective.of.45.5...1.,
            age_adj_deathrate = Age.Adjusted.Death.Rate,
            avg_deaths_year = Average.Deaths.per.Year,
            trend_recent_deaths = Recent.Trend..2.,
            trend_5y_deaths = Recent.5.Year.Trend..2..in.Death.Rates #,
            )

d2 <- dpoblacio %>%
  # Seleccionem les columnes de l'ID del county i la població
  transmute(FIPS = ï..countyFIPS,
            population) %>%
  # Eliminem els registres a nivell estatal
  filter(FIPS != 0)

d3 <- dusparam %>%
  transmute(FIPS = fips,
            smokers = Smokers,
            obesity = Obesity,
            food_env_index = Food.Environment.index,
            exercise = Exercise,
            overcrowding = overcrowding,
            diabetics = Diabetics,
            insuf_sleep = Insufficient.Sleep,
            traffic_vol = Traffic.Volume,
            above_65 = X65..Above.Population,
            rural_pop = Rural.Population)

uscancer <- left_join(d1, d2, by="FIPS") %>%
  left_join(d3, by="FIPS")

head(uscancer)
```


# 3. Neteja de dades

## 3.1. Gestió de valors perduts

En primer lloc, explorem les dades mitjançant `str`.

```{r}
str(uscancer)
```


A continuació convertim les variables *met_obj_reduction* i *trend_recent_deaths* en factors i les variables *age_adj_deathrate*, *avg_deaths_year* i *trend_5y_deaths* en variables numèriques. També substituïm els valors `*` per `NA` i avaluem la quantitat de NAs al dataset mitjançant *ColSums* i *VIM::aggr()*.


```{r}
uscancer <- uscancer %>%
  mutate(met_obj_reduction = factor(met_obj_reduction, 
                                    levels = c("Yes", "No")),
         trend_recent_deaths = factor(trend_recent_deaths, 
                                      levels = c("rising", "stable","falling")),
         age_adj_deathrate = as.numeric(age_adj_deathrate),
         avg_deaths_year = as.numeric(avg_deaths_year),
         trend_5y_deaths = as.numeric(trend_5y_deaths)
         )

colSums(is.na(uscancer))
```

```{r}
aggr(uscancer, numbers=TRUE, sortVars=TRUE, labels=names(uscancer),
cex.axis=.5, gap=0, ylab=c("Missing data","Pattern"))
```


Observem que, respecte les dades de mortalitat per càncer, no tenim informació completa sobre el rati de mortalitat per càncer ajustada per edat (*age_adj_deathrate*) en 328 comtats, sobre la mitjana de morts per any (*avg_deaths_year*) en 334 comtats (entre es quals alguns amb elevada població com San Francisco o Los Ángeles), i tampoc tenim informació sobre les tendències en la mortalitat (*trend_recent_deaths* i *trend_5y_deaths*) en 447 comtats. Per ser una mètrica que facilita la comparació entre comtats, centrarem els anàlisis subsegüents en les dades de rati de mortalitat per càncer ajustada per edat (*age_adj_deathrate*), que seleccionem com a variable d'interès. Observem que els 328 comtats pels què la variable *age_adj_deathrate* no té informació representen un 0.39% de la població total dels EEUU, tal i com indica la taula de sota. Per tant, prioritzant l'exactitud de les dades, hem decidit eliminar els registres que no tenen aquesta informació (`NAs` de *age_adj_deathrate*).


```{r}
uscancer %>%
  mutate(canc_data = ifelse(is.na(age_adj_deathrate), "No", "Yes")) %>%
  group_by(canc_data) %>%
  summarise(population = sum(population, na.rm=T),
            perc_total_pop = (sum(population, na.rm=T)/sum(uscancer$population, na.rm=T))*100)
```

En paral·lel, tenint en compte les variables demogràfiques, que tenen menys registres incomplets, observem que a banda dels 328 comtats sense dades de *age_adj_deathrate*, 3 comtats no tenen cap dada demogràfica disponible. Per això decidim eliminar aquests registres. A més, 19 registres addicionals no disposen de dades sobre la variable *food_env_index*. Aquesta variable és un indicador de la proximitat a menjar saludable així com de la capacitat econòmica per adquirir-ne de la població. Decidim assumir que els valors podrien ser semblants entre comtats que comparteixin altres característiques del dataset, i per tant s'ha recorregut a una imputació d'aquests 19 valors perduts mitjançant la funció *kNN* del paquet *VIM*.

Finalment, observem que ja no queden valors perduts en les dades.


```{r}
uscancer_clean <- uscancer %>%
  # Eliminem les variables de mortalitat per càncer que no ens interessen
  select(-avg_deaths_year, -trend_recent_deaths, -trend_5y_deaths) %>%
  # Eliminem els registres buits per age_adj_deathrate i 
  # els que no tenen cap dada demogràfic (obesity n'és una)
  filter(!is.na(age_adj_deathrate),
         !is.na(obesity)) %>%
  # Imputem els valors NA de food_env_index amb k-Nearest Neighbours
  VIM::kNN(variable = "food_env_index") %>%
  # Eliminem la columna que indica quins registres són imputats amb kNN
  select(-food_env_index_imp)

colSums(is.na(uscancer_clean))
```


## 3.2. Gestió de valors extrems

Seguidament, avaluem la presència de valors extrems en les dades. Ja que disposem de múltiples variables i ens interessaria poder detectar outliers tenint en compte múltiples dimensions, hem decidit començar avaluant els outliers segons la distància de Mahalanobis per fer-nos una idea de quins podrien ser els casos extrems. Al codi de sota, es computa aquesta distància i es mostren els 30 comtats amb els valors de distància de Mahalanobis més elevats.

```{r}
# Dataframe de les variables numèriques contínues de uscancer_clean
uscancer_cvars <- uscancer_clean %>%
  select(-FIPS, -county, -state, 
         -population, -met_obj_reduction)

# 
m.dist.order <- order(mahalanobis(uscancer_cvars, 
                                  colMeans(uscancer_cvars), 
                                  cov(uscancer_cvars)), 
                      decreasing=TRUE)

# 
m.outliers <- uscancer_clean$county[m.dist.order]

# Mostrem els top 30 outliers
m.outliers[1:30]
```


Seguidament, mostrem com es distribueixen aquests 30 comtats més extrems sobre els 4 primers components principals.


```{r}
uscancer.pca <- prcomp(as.matrix(uscancer_cvars),
                       center = TRUE,
                       scale. = TRUE)

labels_top30_outliers <- uscancer_clean$county
labels_top30_outliers[-m.dist.order[1:30]] <- NA

# Representem els top 30 outliers sobre els 6 primers components principals
cowplot::plot_grid( ncol=2, nrow=1,
  ggbiplot(uscancer.pca,
           alpha=0.2,
           labels = labels_top30_outliers,
           choices=1:2
           ) 
  ,
  ggbiplot(uscancer.pca,
           alpha=0.2,
           labels = labels_top30_outliers,
           choices=3:4
           )
)
```


A sota mostrem la distribució de cada variable contínua en format boxplot, i també s'hi indiquen les posicions dels 30 comtats amb valors de Mahalanobis més elevats.


```{r warning=F, error=F, message=F}
uscancer_cvars %>%
  mutate(top30_outliers = labels_top30_outliers) %>%
  gather(var, value, -top30_outliers) %>%
  ggplot(aes(x=1, 
             y=value,
             fill=var)) +
  geom_boxplot() +
  geom_text(aes(x=1+0.02,
                y=value,
                label=top30_outliers),
            size=2.5,
            hjust = 0
            ) +
  facet_wrap(~var, scales="free") +
  theme_classic() +
  theme(axis.ticks.x = element_blank(),
        axis.text.x = element_blank(),
        legend.position = "none")
```

De les dades anteriors, destaquem 4 variables amb valors molt extrems:

1. *above_65*: Observem que hi ha comtats que presenten una proporció de persones majors de 65 anys molt elevada, essent el màxim el comtat de Sumter, Florida, amb 57.6% de la població major de 65 anys. Considerem que aquests valors extrems són correctes ja que tenen una explicació sociodemogràfica: corresponen a comtats que són llocs de residència populars per a gent jubilada. Per tant, els mantenim en el dataset d'estudi.

2. *overcrowding*: Es tracta d'una variable que identifica el percentatge de població que viu en espais amb una quantitat excessivament elevada de persones. En aquest cas observem valors elevats esperables per a comtats en grans ciutats (com Nova York, San Francisco o Los Angeles). Però observem que diversos comtats rurals presenten valors extrems (entre ells Bethel Census Area, North Slope Borough i Nome Census Area a Alaska). Tot i ser sorprenent d'entrada, sembla que [l'overcrowding en regions rurals és un problema real](https://www.pbs.org/newshour/show/how-a-housing-shortage-is-straining-communities-in-rural-alaska), especialment associat a pobresa i a una població predominantment de natius americans. Per tant, decidim mantenir aquests valors extrems.

3. *smokers*: En aquest cas observem que els comtats outliers amb taxes molt elevades de fumadors (per sobre del 35% de la població) s'associen a [poblacions majoritàriament de natius americans](https://www.cdc.gov/tobacco/stateandcommunity/state-fact-sheets/south-dakota/index.html), mentre que els valors molt baixos es troben majoritàriament a l'estat de Utah, possiblement associats a població de religió mormona. El comtat de Utah, a Utah, amb un 5% de fumadors entre la població i un 82% són mormons. Atenent a aquests fets, decidim mantenir aquestes dades.

4. *traffic_vol*: els valors més extrems corresponen a grans ciutats, especialment a Nova York. Per tant, també decidim mantenir aquests valors.


Observant els valors extrems de les altres variables sociodemogràfiques, trobem que totes són explicables segons les particularitats de cada comtat, com ara la [taxa de diabètics del 34% de la població al comtat de Tippah, Mississippi](https://www.actionnews5.com/2021/04/22/investigators-mississippi-county-has-highest-rate-diabetes-us/). Per tant, tots els valors extrems trobats són explicables a causa de la diversitat existent entre regions del país, i els mantenim per als anàlisis subsegüents.

```{r include=FALSE}
# Neteja
remove(d1,d2,d3,dcancerdeath,dpoblacio,dusparam,uscancer,uscancer_cvars,uscancer.pca,labels_top30_outliers,m.dist.order,m.outliers)
```


# 4. Anàlisi de les dades

Una vegada tenim les dades netejades, ordenades i seleccionades procedirem a l'anàlisi d'aquestes. Concretament hem decidit estudiar-les a través de tres perspectives: Primerament estudiarem la mortalitat del càncer segons si es tracta de comtats urbans o rurals; després estudiarem com influeixen les diferents variables a la mortalitat per càncer; i finalment tractarem de crear un model que puga predir la mortalitat del càncer segons les diferents variàbles donades.

## 4.1 Estudi de la mortalitat segons ruralitat

Com hem comentat, en aquest apartat estudiarem la mortalitat del càncer segons si es tracta de comtats rurals o urbans. Aquest estudi és interessant perquè es comenta habitualment que els entorns urbans afavoreixen la mortalitat per càncer. Per tant és interessant saber si la mitjana poblacional dels comtats urbans és major a la mitjana dels entorns rurals.

Per fer aquest anàlisi, primerament discretitzem les dades en una nova columna, *isurban*, on guardarem els comtats que tinguen una *rural_pop* major a 50 com a 1, i la resta com a 0. Interpretem que els comtats amb 1 equivalen a entorns urbans i els que tenen valor 0 com entorns rurals.


```{r}
# Discretització de la columna rural_pop en una nova variable
uscancer_clean$is_urban <- uscancer_clean$rural_pop
uscancer_clean$is_urban[uscancer_clean$rural_pop >= 50] <- 1
uscancer_clean$is_urban[uscancer_clean$rural_pop < 50] <- 0
```


```{r echo=FALSE}
recompte <- count(uscancer_clean$is_urban == 1)
total <- nrow(uscancer_clean)
cat("Hi ha",recompte$freq[1],"comtats rurals i",recompte$freq[2],"comtats urbans.
Els comtats urbans suposen el",round(((recompte$freq[1]*100)/total),2),"% dels registres.
Mentre que els comtats urbans representen el",round(((recompte$freq[2]*100)/total),2),"%.")

remove(recompte,total)
```

Una vegada tenim la variable discretitzada, cal estudiar la normalitat i l'homogeneitat de les dades per determinar quin test aplicar-hi. Primerament estudiarem la normalitat de les dades amb el test de Shapiro-Wilk:

```{r}
# Comprovem la normalitat de les dades:
shapiro.test(uscancer_clean$age_adj_deathrate)
```

Tot i que obtenim un valor estadístic elevat, el p-valor és molt menut i per tant s'ha de descartar l'hipòtesi nul·la de normalitat. Amb aquest resultat hem de concloure que les dades no segueixen una distribució normal. Així i tot, procurarem de millorar la normalitat abans de continuar. Primerament eliminarem els valors extrems que superen la ràtio del 100%.


```{r}
# Eliminem els outliers majors a 100 del deathrate
uscancer_clean2 <- uscancer_clean
uscancer_clean2<-uscancer_clean2[!(uscancer_clean2$age_adj_deathrate > 100),]
shapiro.test(uscancer_clean2$age_adj_deathrate)
```

Tot i que es millora la normalitat de les dades, segueix essent insuficient, ja que també ens dóna un p-valor molt menut que ens obliga a descartar la normalitat. Provarem finalment a fer una transformació per millorar encara més la seua normalitat:

```{r}
# Després d'haver fet la distribució més endavant, sabem que té una desviació
# lleugera positiva. Per tant la millor transformació és l'arrel quadrada.
dades_trans <- sqrt(uscancer_clean2$age_adj_deathrate)
shapiro.test(dades_trans)
```

Una vegada més, tot i que obtenim una millora en la normalitat de les dades, seguim amb un p-valor inferior a 0.05. Com la transformació no ens ha ajudat per arreglar la normalitat de les dades la descartarem per evitar complicar l'interpretació dels test. Al veure que no es pot millorar la normalitat amb test formals, hem decidit visualitzar la distribució de la mortalitat per veure si s'aproxima a una distribució normal. A la gràfica de sota s'hi pot veure amb claritat que la nostra distribució és prou semblant a una distribució normal. És per això que decidim concloure que les dades tenen una distribució normal, però ens calen més mostres per poder afirmar-ho formalment. És a dir, amb més dades la distribució tendirà a una distribució normal. El que volem dir és que ens basem exclusivament en el Teorema del Limit Central i l'observació de la densitat per afirmar que les dades segueixen una distribució normal. Asumim per tant la seua normalitat.


```{r}
ggdensity(uscancer_clean2$age_adj_deathrate, 
          main = "Plot de densitat de mortalitat",
          xlab = "Ratio de mortalitat")
```

Ara cal revisar que els dos paràmetres que volem comparar tinguen una variància igual per la ràtio de mortalitat. Com sabem que es sol dir que en els entorns urbans augmenta la mortalitat, podem intuïr que la variància no serà igual. Així i tot, comprovem l'homoscedasticitat:


```{r}
# Separació de les dades
rural <- uscancer_clean2[!(uscancer_clean2$is_urban == 1),]
urban <- uscancer_clean2[!(uscancer_clean2$is_urban == 0),]


var.test(rural$age_adj_deathrate,
         urban$age_adj_deathrate,
         conf.level = 0.95)


boxplot(rural$age_adj_deathrate,
        urban$age_adj_deathrate,
        col="yellow",ylab="Ratio de mortalitat",main="Diferencia de mortalitat")
```

A través d'una inspecció visual, i del var.test, podem concloure que ambdues poblacions tenen variàncies diferents. Primerament al var.test veiem que el p-valor no és superior a 0.05, i després podem observar les distribucions d'ambdós paràmetres i s'hi veu com les dades dels entorns urbans tendeixen a ser pitjors (major mortalitat).


Ara, finalment, aplicarem un test per comparar dues poblacions independents, que asumim que seran normals, amb variàncies desconegudes i diferents. La nostra hipòtesi nul·la és que les mitjanes són iguals per a ambdues poblacions; i la nostra hipòtesi alternativa és que la mitjana dels entorns urbans és major a la rural. És a dir:

**H0** = y(urban) = y(rural)

**H1** = y(urban) > y(rural)

```{r}
t.test(urban$age_adj_deathrate,
       rural$age_adj_deathrate,
       alternative="greater",var.equal=FALSE,conf.level=0.95)
```

Amb una confinança del 95% podem concloure que la mitjana del ràtio de mortalitat en entorns urbans és major que la mitjana als entorns rurals. És a dir:  y(urban) > y(rural). Extraiem aquesta conclusió perquè el p-valor és menor que la significància escollida, 0.05, i per tant s'ha de descartar l'hipòtesi nul·la i acceptar l'alternativa.

Tot això ens ve a dir que els factors ambientals influèixen a la mortalitat del càncer. Concretament, les persones que viuen en entorns urbans tenen més risc de morir per càncer que les persones que viuen a entorns rurals.

```{r include=FALSE}
remove(dades_trans)
```



## 4.2 Estudi de la mortalitat segons variables de control


## 4.3 Model predictiu de la mortalitat per càncer





